【裁判字號】    99,訴,261
【裁判日期】    991116
【裁判案由】    水土保持法等
【裁判全文】
臺灣宜蘭地方法院刑事判決               99年度訴字第261號
公  訴  人  臺灣宜蘭地方法院檢察署檢察官
被      告  乙○○
選任辯護人  吳振東律師
被      告  庚○○
上列被告等因水土保持法等案件，經檢察官提起公訴（99年度偵
字第2010號），本院判決如下：
    主  文
乙○○犯水土保持法第三十二條第四項之非法墾殖致水土流失未
遂罪，處有期徒刑陸月，如易科罰金，以新臺幣壹仟元折算壹日
。緩刑貳年。如附表所示面積之土地上之墾殖物均沒收。
庚○○無罪。
    犯 罪 事 實
一、緣宜蘭縣大同鄉○○段103、108、110號土地為公有山坡地
    、宜蘭縣大同鄉○○段104號土地為己○○○私有之山坡地
    ，未經同意，均不得擅自墾殖。乙○○於97年間向廖秋菊租
    得其所有之宜蘭縣大同鄉○○段109地號私有山坡地後，明
    知其並未取得宜蘭縣大同鄉○○段103、108、110號土地上
    開公有山坡地之主管機關及宜蘭縣大同鄉○○段104號土地
    為私有山坡地所有權人己○○○之同意，竟於墾殖宜蘭縣大
    同鄉○○段109地號私有山坡地時，基於越界而擅自墾殖之
    單一犯意，於民國98年2月間，接續墾殖如附表所示面積之
    上開土地，種植生薑，幸未生水土流失之結果而未遂。嗣於
    98年2月21日間經民眾檢舉，經主管機關派員查證，並會同
    相關單位現勘後而查獲上情。
二、案經宜蘭縣政府警察局三星分局報請臺灣宜蘭地方法院檢察
    署檢察官偵查起訴。
    理  由
壹、有罪部分：
一、按被告以外之人於審判外之言詞或書面陳述，除法律有規定
    者外，不得作為證據。又被告以外之人於審判外之陳述，雖
    不符合同法第159條之1至第159條之4之規定，但經當事人於
    審判程序同意作為證據，法院審酌該言詞陳述或書面陳述作
    成之情況，認為適當者，亦得為證據，刑事訴訟法第159條
    第1項定有明文。就被告乙○○部分，共同被告庚○○於警
    詢中之陳述，為被告乙○○以外之人在審判外之陳述，並經
    被告乙○○之辯護人否認上開陳述之證據能力，則依上開規
    定，共同被告庚○○於警詢中之陳述，無證據能力。除此之
    外，本院以下所採用被告乙○○、庚○○以外之人於審判外
    之言詞陳述，當事人於本院準備程序及審判期日中均表示同
    意做為審理資料，本院審酌上開證據資料製作時之情況，尚
    無違法不當之瑕疵，亦認為以之作為證據應屬適當，依刑事
    訴訟法第159條之5規定，認前揭證據資料均有證據能力，合
    先敘明。
二、訊據被告乙○○矢口否認上開犯行，辯稱：伊係依被告庚○○之指界而開墾，且伊均在界樁內墾殖云云。經查：
（一）宜蘭縣大同鄉○○段103、108、110號土地為公有山坡地
      、宜蘭縣大同鄉○○段104號土地為己○○○所有之私有
      之山坡地，有上開土地之土地登記謄本為證。乙○○於98
      年2月間，未經同意，接續在如附表所示之土地種植生薑
      ，面積各如附表所示等情，業據證人即大同鄉公所農業課
      技士劉智勇於警詢及偵查中、證人戊○○於偵查及本院審
      理時均證述明確，復有98年3月18日梵梵段109地號廖秋菊
      開挖整地範圍衛星定位點號套疊圖、98年4月21日梵梵段9
      8、103、104、108、110地號種植生薑越界開挖整坡會勘
      紀錄為證。惟被告乙○○就上揭土地之開墾，尚未發生水
      土流失之結果，有證人戊○○於本院審理時之證述可參。
（二）被告乙○○雖辯稱伊係依庚○○之指界而開墾，且伊均在
      界樁內墾殖云云。惟查：
   1、證人庚○○於本院審理時證稱：伊為宜蘭縣大同鄉○○段
      109地號土地所有權人廖秋菊之夫，代理廖秋菊於96年間
      即將上開土地出租與被告乙○○，該土地為山坡地，伊乃
      依規定向宜蘭縣政府申請水土保持計畫，於宜蘭縣政府申
      請核准之前，即96年12月19日曾先請地政機關複丈並由地
      政事務所訂界樁，再帶被告乙○○至宜蘭縣大同鄉○○段
      109地號土地指明土地範圍並尋找界樁，也有找到一部分
      界樁，被告乙○○事後亦向伊告知找到其他界樁，惟此次
      因縣政府未核准而未交付土地。嗣於97年12月底宜蘭縣政
      府核准水土保持計畫並限制宜蘭縣大同鄉○○段109地號
      土地使用範圍後，伊再帶被告乙○○至宜蘭縣大同鄉○○
      段109地號土地山下，依照宜蘭縣政府核准圖面，為被告
      乙○○指明大概可開墾之範圍，此次則未親至宜蘭縣大同
      鄉○○段109地號土地內指界，伊不知被告乙○○嗣後於9
      8年初開墾宜蘭縣大同鄉○○段109地號土地時竟越界開墾
      等語明確。
   2、被告乙○○雖辯稱證人甲○○、丁○○、丙○○可證明伊
      係依證人庚○○之指界而開墾云云，惟證人甲○○於警詢
      中證稱：被告乙○○在宜蘭縣大同鄉○○段109地號土地
      指界時伊有在場，現場是乙○○指界，沒有看到界樁，指
      界之範圍及面積伊不清楚，伊是受乙○○僱用在指界的地
      方砍伐竹子，乙○○所種植生薑的範圍就是伊所砍伐竹林
      的範圍等語。於本院審理時則證稱：伊至宜蘭縣大同鄉○○段109地號土地第一天是走現場，去找現場的界樁，但
      是找不到，庚○○當天不在場，第二天伊再去找，才找到
      噴有紅漆的界樁，伊是按照鑑界噴紅漆的界樁砍竹子，砍
      的範圍都是在紅漆範圍裡面，伊花了大約六天砍竹子，過
      程中並未見到庚○○到現場。依證人甲○○之證述，足以
      佐證庚○○證述伊於被告乙○○98年初開墾前時並未到宜
      蘭縣大同鄉○○段109地號土地現場指界之事實。
   3、證人丁○○於警詢中則證稱：伊在路上遇到乙○○，和乙○○一起去看現場，至現場見一男姓地主及一名原住民工
      人，地主有拿一張圖，稱可以全部照圖開園整地，地主有
      叫原住民砍竹子找出地界，當時沒有上去山上看，是在山
      下談的等語。於本院審理時則證稱：至現場看地時，伊、
      乙○○、地主與一名原住民在場，伊聽到乙○○與地主在
      講話，說「地範圍內，可以種的，就可以種」，當時是在
      宜蘭縣大同鄉○○段109地號土地的最下方，乙○○與地
      主在那裡比，沒有去繞一圈，伊有看到原住民在砍竹子，
      但是沒有看到原住民去找地界等語。證人丁○○之證述，
      與證人甲○○之證述相符，即被告乙○○與庚○○於97年
      底持核准圖同至到宜蘭縣大同鄉○○段109地號土地之該
      日，庚○○僅在山下指明範圍，未至宜蘭縣大同鄉○○段
      109地號土地全地找出界樁。足證庚○○上揭證言非虛。
   4、證人丙○○於本院審理時證稱：伊受乙○○之僱用至宜蘭
      縣大同鄉○○段109地號土地以挖土機整地，伊是隨著砍
      竹子的範圍跟著作，伊有看到噴紅漆的標示，整地的範圍
      均未超過噴紅漆的範圍，做到那裡，均係聽乙○○之指示
      ，整地的過程中伊未曾注意到庚○○是否有前來等語。是
      依證人丙○○之證述，亦無從證明有如被告乙○○所辯伊
      庚○○之指界而開墾等情。
（三）再者，證人庚○○曾於96年12月19日委請宜蘭縣羅東地政
      事務所至宜蘭縣大同鄉○○段109地號土地鑑定界址等情
      ，業據證人庚○○於本院審理時證述明確，並有宜蘭縣羅
      東地政土地複丈成果圖在卷可稽。又宜蘭縣大同鄉○○段
      109地號土地現場確有界樁等情，業據被告乙○○坦承不
      諱，並有證人庚○○、戊○○、甲○○、丙○○於警詢、
      偵查或本院之證述可參。顯見本件並無界址不明之情形。
      是被告乙○○辯稱及證人甲○○、丙○○均證稱僅在界樁
      內開墾云云，應不可採。
（四）被告乙○○雖辯稱伊就宜蘭縣大同鄉○○段109地號土地
      並未全部開墾等語，且證人戊○○固亦證稱被告乙○○開
      墾宜蘭縣大同鄉○○段109地號土地有向西偏移之情形等
      語。惟查，被告乙○○所開墾之面積，達21,671平方公尺
      ，有證人戊○○於偵查及本院之證述及98年3月18日梵梵
      段109地號廖秋菊開挖整地範圍衛星定位點號套疊圖可參
      ，已超過宜蘭縣大同鄉○○段109地號土地面積21,000平
      方公尺。被告乙○○開墾之形狀與宜蘭縣大同鄉○○段10
      9地號土地之形狀顯不相符，且分別自宜蘭縣大同鄉○○
      段109地號土地向北、西及南方越界，並非以同形狀向西
      偏移，顯見被告乙○○確有越界開墾之事實。
（五）至被告乙○○辯稱庚○○向伊表示，雖宜蘭縣政府核准開
      發宜蘭縣大同鄉○○段109地號土地之面積僅有14,688平
      方公尺，但全部面積均可以開挖云云。惟被告乙○○就宜
      蘭縣大同鄉○○段109地號土地未經核准部分面積開墾，
      為該土地是否超越使用限制而利用之問題，與其是否越界
      開墾係屬二事，被告乙○○此部分之辯解，不影響上開事
      實之認定，附此敘明。事證明確，被告乙○○犯行應堪認
      定。
三、本件被告乙○○已著手擅自墾殖如附表所示之山坡地，惟尚
    未致生水土流失，核其所為，係犯水土保持法第32條第4項
    、第1項前段之非法墾殖致水土流失未遂罪。被告乙○○已
    著手實施犯罪而不遂，為未遂犯，依刑法第25條第2項減輕
    其刑。公訴人並未舉證證明本件被告乙○○之行為已達致生
    水土流失之既遂程度，遽認被告乙○○應依水土保持法第32
    條第1項前段之非法墾殖致水土流失罪處斷，尚有未洽。又
    山坡地保育利用條例及水土保持法關於擅自墾殖他人山坡地
    之刑罰，係刑法竊佔罪之特別規定，而水土保持法第32條第
    1項之構成要件與山坡地保育利用條例第34條第1項之構成要
    件相同，觀諸「水土保持，依本法之規定；本法未規定者，
    適用其他法律之規定」，水土保持法第1條第2項定有明文，
    故水土保持法就立法體制而言，係立於特別法之地位，適用
    時排斥其他法條之適用，僅水土保持法未規定時，始有其他
    法律適用之餘地。公訴意旨認被告犯刑法第320條第2項之竊
    佔罪、山坡地保育利用條例第34條第1項及水土保持法第32
    條第1項之罪，而為想像競合犯關係，亦有誤會。爰審酌被
    告乙○○擅自開墾如附表所示之山坡地，對水土保持所生之
    危害性非輕，惟考量被告乙○○並無任何前科紀錄，此有臺
    灣高等法院被告前案紀錄表1份在卷可按，其素行應非不良
    ，而其於犯後亦已進行若干水土保持之復原工程，有復原照
    片及宜蘭縣政府簡易水土保持申報案件完工檢查紀錄表及證
    人戊○○之證述在卷可稽（參見本院卷第75至76頁），可見
    其犯後非無悔意，兼衡其之犯罪動機、目的、手法及其智識
    程度、生活狀況等一切情狀，量處如主文所示之刑，並諭知
    易科罰金之折算標準。又被告乙○○前未曾受有期徒刑以上
    刑之宣告，有台灣高等法院被告前案紀錄表在卷可憑，素行
    尚稱良好，茲因一時失慮而罹刑典，經此偵審程序應已知警
    惕，而無再犯之虞，本院審酌上情，認對被告乙○○所宣告
    之刑以暫不執行為適當，爰併予宣告緩刑2年，以勵自新。
    如附表所示面積之土地上之墾殖物均依法宣告沒收。
貳、不另為無罪諭知部分：
一、公訴意旨雖以：被告乙○○明知宜蘭縣大同鄉○○段109地
    號土地經宜蘭縣政府所核准之開發之面積僅14,866平方公尺
    竟意圖為自己及第三人庚○○不法之利益，於98年2月間，
    先在其承租廖秋菊所有之上開土地上，就核准部份先開挖整
    地6000平方公尺，隨即在下列在私人山坡地未經同意擅自開
    發、墾殖、使用（種植生薑），致生毀損水土保持之處理與
    維護設施，並竊佔他人之不動產：(1)所有權人廖秋菊之宜蘭
    縣大同鄉○○段109號（起訴書誤植為99號）之原住民保留
    地，未經同意擅自開發、墾殖、使用（種植生薑）6000平方
    公尺。(2)所有權人張阿忠之宜蘭縣大同鄉○○段98號之原住
    民保留地，未經同意擅自開發、墾殖、使用（種植生薑）74
    6平方公尺，因認被告乙○○就此部分係涉犯刑法第320條第
    2項之竊佔罪、山坡地保育利用條例第34條第1項及水土保持
    法第32條第1項之罪嫌。
二、惟按水土保持法第32條第1項之規定，固重在保育水土資源
    ，但亦含有竊佔罪之本質，以未經山坡地所有權人同意，或
    對該山坡地無使用權源，而擅自墾殖或為開發、經營等行為
    為要件。故如對該山坡地有使用權，或經土地所有權人或對
    該山坡地有占有使用權人之同意而開發、經營，即與該條項
    之構成要件有間。又如係土地所有權人本人或經土地所有權
    人之同意而墾殖、開發、經營、使用者，縱違反規定，未依
    水土保持技術規範實施水土保持，乃屬違反同法第33條第1
    項規定，除有同條第3項之情形外，僅能處以罰鍰，不得援
    引第32條第1項予以處罰。
三、經查，宜蘭縣大同鄉○○段109地號土地之土地，為廖秋菊
    所有，租與被告乙○○墾殖；宜蘭縣大同鄉○○段98地號土
    地，為張阿忠所有，同意被告乙○○墾殖，分據證人庚○○
    警詢、偵查及本院審理時、廖秋菊於警詢及偵查中、張阿忠
    於警詢時證述明確，且有張阿忠之同意書1紙在卷可參。是
    被告乙○○就上開2筆土地之墾殖，自無犯刑法上竊佔罪之
    可能。縱被告乙○○有違反規定，未依水土保持技術規範實
    施水土保持等情形，亦不能依水土保持法第32條第1項及山
    坡地保育利用條例第34條第1項之規定處罰。公訴人就此部
    分認被告乙○○涉犯刑法第320條第2項之竊佔罪、山坡地保
    育利用條例第34條第1項及水土保持法第32條第1項之罪，而
    為想像競合犯關係，尚有未洽，惟公訴人認此部分與其他已
    起訴部分為一罪關係，爰不另為無罪之諭知。
參、無罪部分：
一、公訴意旨另以：被告庚○○明知宜蘭縣大同鄉○○段109地
    號土地所核准之面積僅14,866平方公尺，且限於廖秋菊所有
    之宜蘭縣大同鄉○○段109地號土地，竟基於共同之犯意，
    由被告庚○○至現場隨意指界後，允諾乙○○依據所承租之
    面積21,000平方公尺整地開發種植生薑。乙○○即於98年2
    月間，先在其承租廖秋菊所有之上開土地（109地號）上，
    就核准部份先開挖整地6000平方公尺，隨即在下列在公有山
    坡地、私人山坡地、他人私有林區內未經同意擅自開發、墾
    殖、使用（種植生薑），致生毀損水土保持之處理與維護設
    施，並竊佔他人之不動產：(1)宜蘭縣大同鄉○○段109（起
    訴書誤載為99號）（所有權人：廖秋菊、使用分區：山坡地
    保育區、私有原住民保留地）墾殖6000平方公尺。(2)宜蘭縣
    大同鄉○○段98號（所有權人：張阿忠、使用分區：山坡地
    保育區、原住民保留地）墾殖746平方公尺。(3)如附表所示
    之土地，墾殖面積如附表所示。因認被告庚○○就係涉犯刑
    法第320條第2項之竊佔罪、山坡地保育利用條例第34條第1
    項及水土保持法第32條第1項之罪嫌。
二、按犯罪事實應依證據認定之，無證據不得認定犯罪事實，刑
    事訴訟法第154條第2項定有明文。次按事實之認定應憑證據
    ，如未能發現相當證據，或證據不足以證明，自不能以推測
    或擬制之方法為裁判之基礎；又認定不利於被告之事實，須
    依積極證據，苟積極證據不足為不利於被告事實之認定時，
    即應為有利於被告之認定，更不必有何有利之證據（最高法
    院40年台上字第86號、30年上字第816號判例參照）。再所
    謂「積極證據足以為不利被告事實之認定」，係指據為訴訟
    上證明之全盤證據資料，在客觀上已達於通常一般人均不致
    於有所懷疑，而得確信被告確曾犯罪之程度，若未達此一程
    度，而有合理懷疑之存在時，即無從為有罪之確信，此觀同
    院76年度台上字第4986號判例意旨自明。
三、公訴人認被告庚○○涉犯上開罪嫌，無非以被告乙○○、庚○○於警詢及偵查中之陳述、業據證人戊○○於偵查及本院
    審理時之證述、宜蘭縣大同鄉○○段109地號農地開發歷程
    、98年3月18日宜蘭縣山坡地簡易水土保持申報案件施用檢
    查紀錄表及實測紀錄、現場照片、宜蘭縣大同鄉○○段109
    、89、103、108、110號土地登記謄本等資為論據。訊據被
    告庚○○則堅決否認上開犯行，辯稱：伊不知被告乙○○越
    界開發等語。
四、經查，被告乙○○確有超越其向廖秋菊所承租之宜蘭縣大同
    鄉○○段109地號土地，越界開墾如附表所示面積之土地等
    語，已如前述。被告乙○○雖於本院審理時證稱：伊係依照
    被告庚○○之指界而開墾，且被告庚○○於伊開墾時均有到
    場云云。除被告乙○○上開陳述外，並無其他證據證明被告
    庚○○知悉被告乙○○有越界開墾之事實。而被告乙○○因
    本件涉嫌越界開墾而涉訟，又係向被告庚○○承租宜蘭縣大
    同鄉○○段109地號土地，是被告乙○○與被告庚○○為利
    害相反之共同被告，是不能排除被告乙○○為警查獲時，諉
    過推稱依被告庚○○之指示而為開發之可能。是被告乙○○
    之上開陳述，仍應有其他補強證據，始得採信。惟稽之曾在
    宜蘭縣大同鄉○○段109地號土地現場工作之證人甲○○於
    警詢中證稱現場是乙○○指界；於本院審理時則證稱：伊至
    宜蘭縣大同鄉○○段109地號土地第一天是走現場，去找現
    場的界樁，但是找不到，被告庚○○當天不在場，伊花了大
    約六天砍竹子，過程中並未見到被告庚○○到現場等語。另
    一曾在現場工作之證人丙○○於本院審理時證稱：伊受乙○○之僱用至宜蘭縣大同鄉○○段109地號土地以挖土機整地
    ，伊是隨著砍竹子的範圍跟著作，做到那裡，均係聽乙○○
    之指示，整地的過程中伊未曾注意到庚○○是否有前來等語
    ，均無從證明被告庚○○於被告乙○○開墾前確有至現場並
    知悉被告乙○○越界開墾乙事。又證人丁○○於警詢中亦證
    稱：被告庚○○在山下拿一張圖，稱可以全部照圖開園整地
    ，沒有上去山上看；於本院審理時則證稱：被告庚○○說「
    地範圍內，可以種的，就可以種」，當時是在宜蘭縣大同鄉
    ○○段109地號土地的最下方，乙○○與地主在那裡比，沒
    有去繞一圈等語，亦可證被告庚○○確未在98年初被告乙○○開墾前至宜蘭縣大同鄉○○段109地號土地指明地界之事
    實。是被告庚○○是否確知被告乙○○有越界開墾，除共同
    被告乙○○之指訴外，並無補強證據可佐。綜上所述，本院
    認依公訴人所舉證據，對被告庚○○是否涉犯公訴人所指之
    犯行，顯有合理之可疑。依「罪證有疑，利於被告」之證據
    法則，則不得遽為不利被告庚○○之認定。此外，公訴人未
    能提出其他證據證明被告庚○○涉犯公訴人所指之上開犯行
    ，不能證明被告庚○○犯罪，依法應為無罪之諭知。
據上論斷，應依刑事訴訟法第299條第1項前段、第301條第1項，
水土保持法第32條第1項前段、第4項、第5項，刑法第11條、第
25條、第41條第1項前段、第74條第1項第1款，判決如主文。
本案經檢察官劉惟宗到庭執行職務
中    華    民    國    99    年    11    月    16    日
                  刑事第三庭  審判長法  官  黃永勝
                                    法  官  鄭貽馨
                                    法  官  謝佩玲
以上正本證明與原本無異。
如不服本判決應於收受本判決後10日內向本院提出上訴書狀，並
應敘述具體理由。若未敘述理由者，應於上訴期間屆滿後20日內
向本院補提理由書狀（均須按他造當事人之人數附繕本）。
                                    書記官  李玉雲
中    華    民    國    99    年    11    月    16    日
┌────────────────────┐
│附表                                    │
├──┬──────────┬──────┤
│編號│被告所墾殖之山坡地  │墾殖種植生薑│
│    │                    │之面積      │
├──┼──────────┼──────┤
│一  │宜蘭縣大同鄉○○段  │2673.22平方 │
│    │103號土地           │公尺        │
│    │                    │            │
├──┼──────────┼──────┤
│二  │宜蘭縣大同鄉○○段  │118.21平方公│
│    │104號土地           │尺          │
├──┼──────────┼──────┤
│三  │宜蘭縣大同鄉○○段  │401.62平方公│
│    │108號土地           │尺          │
│    │                    │            │
├──┼──────────┼──────┤
│四  │宜蘭縣大同鄉○○段  │1373.30平方 │
│    │110號土地           │公尺        │
├──┼──────────┼──────┤
│合計│                    │4566.35平方 │
│    │                    │公尺        │
└──┴──────────┴──────┘
附錄本案論罪科刑法條全文：
水土保持法第32條
在公有或私人山坡地或國、公有林區或他人私有林區內未經同意
擅自墾殖、占用或從事第8條第1項第2款至第5款之開發、經營或
使用，致生水土流失或毀損水土保持之處理與維護設施者，處六
個月以上5年以下有期徒刑，得併科新台幣60萬元以下罰金。但
其情節輕微，顯可憫恕者，得減輕或免除其刑。
前項情形致釀成災害者，加重其刑至二分之一；因而致人於死者
，處5年以上12年以下有期徒刑，得併科新台幣1百萬元以下罰金
；致重傷者，處3年以上10年以下有期徒刑，得併科新台幣80萬
元以下罰金。
因過失犯第1項之罪致釀成災害者，處1年以下有期徒刑，得併科
新臺幣60萬元以下罰金。
第1項未遂犯罰之。
犯本條之罰者，其墾殖物、工作物、施工材料及所使用之機具沒
收之。

司法院資訊處製作；財團法人民間司法改革基金會備份。
